臺灣高等法院臺南分院刑事判決　　　 96年度交上易字第103號
上　訴　人
即　被　告　乙○○
上列上訴人因過失傷害案件，不服臺灣臺南地方法院94年度交易
字第125號中華民國95年12月5日第一審判決（起訴案號：臺灣臺
南地方法院檢察署94年度調偵字第611號），提起上訴，本院判
決如下：
    主  文
上訴駁回。
    事  實
一、乙○○於民國93年12月6日中午12時許，騎乘車牌號碼KG3-
　　686號重型機車，沿台南市○○路○段外側車道由東往西方
　　向行駛，嗣於同時7分許，行經該路段221號前時，適有甲○
　　○無照 (僅持有汽車駕駛執照)騎乘車牌號碼OSA-496號重型
    機車搭載康靜怡，沿該路行駛於乙○○所駕駛車輛之前方。
    乙○○本應注意汽車欲超越同一車道之前車時，須先按鳴喇
    叭二單響或變換燈光一次；前行車減速靠邊或以手勢或亮右
    方向燈表示允讓後，後行車始得超越。超越時應顯示左方向
    燈並於前車左側保持半公尺以上之間隔超過，行至安全距離
    後，再顯示右方向燈駛入原行路線及汽車除遇突發狀況必須
    減速外，不得任意驟然減速。前車如須減速暫停，駕駛人應
    預先顯示燈光或手勢告知後車之交通安全規定。而依當時狀
    況天候晴、日間自然光線充足、路面為柏油之市區道路○路
    面乾燥、無缺陷、無障礙物、視距良好等情，尚無不能注意
    之情事，竟疏未按鳴喇叭二單響或變換燈光一次通知其欲超
    車，於超車時又疏未顯示左方向燈，於超越時又未保持半公
    尺以上之安全間隔距離，即貿然自甲○○所騎乘之重型機車
    左方超越，並於超越甲○○之機車前方後突然煞車，以致於
    甲○○突受驚嚇避煞不及，其機車之前方車頭處撞及乙○○
    機車之右後車尾處。甲○○因而人車倒地，因此受有：「妊
    娠33週併車禍併早期宮縮、骨盆骨折」等傷害，康靜怡則受
    有：「胸部挫傷、左膝擦傷」等傷害（康靜怡未提出告訴)
    。乙○○於肇事後，停留在現場，未被有偵查權之公務員或
    機關發覺前，於警察到場時向警員自首，並進而接受裁判。
二、案經甲○○訴請臺灣臺南地方法院檢察署檢察官偵查起訴。
    理  由
甲、程序部分：
  (一)告訴人甲○○於警詢時之證述，係被告以外之人於審判外之
    陳述，且被告不同意作為證據 (見原審卷第15頁)，依刑事
    訴訟法第159條第1項、第159條之5第1項之規定，原則上不
    得作為本案裁判基礎之證據資料。檢察官又未證明證人先前
    於警詢中之證述，「具有較可信之特別情況，且為證明犯罪
    事實存否所必要」此一外部情況要件，自不符合刑事訴訟法
    第159條之2例外得作為證據之要件規定，而無法回復其證據
    能力。
  (二)按證人除未滿16歲或因精神障礙，不解具結意義及效果者外
    ，應命具結；又證人或鑑定人依法應具結而未具結者，其證
    言或鑑定意見，不得作為證據，刑事訴訟法第186條第1項、
    第158條之3分別定有明文。又法院於審判期日的調查證據程
    序，關於犯罪事實之調查與證明，只能以刑事訴訟法准許之
    法定證據方法（如被告之供述、人證、鑑定、文書、勘驗）
    為之。而被害人或告訴人係向司法警察機關或偵查機關申告
    犯罪事實之人，並非同法第3條所稱之「當事人」，乃當事
    人以外之第3人，其於我國刑事訴訟法中，並非法定列舉之
    獨立證據方法，除依同法第271條之1規定到庭單純陳述意見
    時，毋庸具結外，若以告訴人或被害人所陳親身經歷之被害
    經過，作為認定犯罪事實之依據時，乃居於證人之地位，亦
    即其證據方法為證人，必須踐行有關證人之證據調查程序，
    除非其有依法不得令其具結之情形，否則事實審法院應依同
    法第186條第1項規定命其具結，使告訴人或被害人知悉其有
    據實陳述之義務，以擔保其證言之真實性，若依法應具結而
    未具結時，該告訴人或被害人有關被害事實之陳述，無證據
    能力，法院不得援其陳述作為判決之基礎（94年度台上字第
    1792號、94年度台上字第1525號、94年度台上字第1001號、
    94年度台上字第903號、93年度台上字第6838號、93年度台
    上字第5964號裁判意旨參照）。查本案卷內證人康靜怡於94
    年8月12日檢察官偵查中，就其有關本案事實所為之證述 (
    見94年度發查字第103號卷，以下簡稱偵一卷第15頁)（告訴
    人甲○○於當日檢察官偵查中之證言，公訴人未引用作為本
    案證據），依法應具結卻未命具結，雖經被告於原審審理中
    同意作為證據 (見原審卷第137頁)，然揆諸上開規定及裁判
    意旨，應無證據能力，本院不得援引作為本件判決之基礎。
    又被告於本院審理時陳稱: 「證據能力沒意見，如果能夠宣
    告緩刑的話，都同意作為證據。」（見本院卷26頁）意即以
    宣告緩刑為條件，對於證據能力不爭執，凡此不得認作其對
    證據能力不爭執，故本院仍應就證據能力之取捨作上述之認
    定，併予敘明。
乙、實體部分：
一、訊據被告乙○○對於上揭時地與告訴人甲○○發生車禍肇事
    ，告訴人受有上揭傷害之事實，固不否認，惟矢口否認有何
    過失傷害之犯行，辯稱：我行駛在和緯路內外側快車道的中
    間，我行駛在告訴人機車的前方，並沒有超越告訴人的機車
    ，我因為看到和緯路與武聖路交岔路口的紅燈亮起，我一減
    速，就被告訴人由後方追撞，我沒有過失云云。
  (一)經查，被告乙○○於93年12月6日中午12時許，騎乘車牌號
    碼KG3-686號重型機車，沿台南市○○路○段外側車道由東
    往西方向行駛，於同時7分許，行經該路段221號前時，其車
    尾右後方與無照騎乘重型機車，後座並搭載康靜怡之機車前
    車頭處發生撞擊。而當時狀況天候晴、日間自然光線充足、
    路面為柏油之市區道路○路面乾燥、無缺陷、無障礙物、視
    距良好。及甲○○人車倒地後受有：「妊娠33週併車禍併早
    期宮縮、骨盆骨折」等傷害之事實，業經告訴人即證人甲○
    ○、康靜怡於原審審理中證述明確，復有道路交通事故照片
    14幀、臺南市○○○道路交通事故肇事人自首情形紀錄表、
    台南市警察局交通隊重大交通事件摘要表、財團法人奇美醫
    院出具之診斷證明書多張、財團法人奇美醫院奇醫字第1668
    號函、台南市警察局舉發違反道路交通管理事件通知單、道
    路交通事故現場圖、道路交通事故調查報告表（一）（二）
    、交通部公路總局嘉義區監理所臺南監理站嘉監南字第0940
    032365號、第095000743號、第095000743號函、台南市警察
    局第五分局95.1.12南市警五刑字第09545104810號函、乙○
    ○資料、台南市警察局員警出入及領用槍枝彈藥等物登記簿
    、警員翁國洲職務報告書、損害賠償計算書暨相關收據等件
    為證，且為被告所不否認，此部分事實當可認定。
  (二)本件車禍肇事後於肇事現場即台南市○○路○段外側車道近
    內側車道之白色虛線上留有一自東向西略往西北方傾斜，長
    約5.4公尺之刮地痕，刮地痕之尾端處，告訴人之機車倒向
    南方，被告機車則緊接告訴人機車位於告訴人機車前方，此
    有肇事現場圖 (見警卷第21頁)與肇事現場照片 (見警卷第9
    頁)可稽，此部分事實應可認定。
  (三)證人即告訴人甲○○於原審審理中證稱：當天我沿和緯路行
    駛在外側車道偏左邊一點的位置，因為我要左轉武聖路，所
    以車往左偏，並往左後方看，我有看到被告的機車在我後面
    ，車速很快，經過我機車的左邊超越我的車一點點，又偏向
    我的車道一點，突然煞車，因為距離很近，我嚇一跳，然後
    重心不穩，就撞擊被告的機車.... 撞擊後我立即倒地....
    路口的號誌我記得是綠燈等語 (見原審卷第138、139、141
    頁)。又證人康靜怡於原審審理中證稱：當時我姐姐載我，
    在車禍發生的地點前，只有我們一輛車，被告的機車騎的很
    快，沒有打方向燈從我們左邊超車，距離我們的車很近，超
    越我們後，行駛於我們的前方，然後緊急煞車，甲○○反應
    不及，撞擊到被告的機車，二車撞擊後立即倒地等語 (見原
    審卷第143至146)。二人之證詞互核相符，並無矛盾。且參
    酌證人甲○○、康靜怡二人之供述，可以認定肇事當時告訴
    人因欲左轉武聖路故機車略向左偏，此時被告機車如撞及前
    方機車倒地，自應向左前方滑行，所造成之刮地痕應自東北
    方向西南方向；而被告之機車自告訴人之機車左方超車後向
    右偏向告訴人機車之前方煞車，其後遭告訴人之機車撞擊。
    因被告機車向右方偏斜之力量始有可能造成告訴人機車上述
    反向即自東南方略向西北方偏斜滑行造成此方向刮地痕之情
    形，依此足認證人等之證言與現場圖上所顯示之刮地痕情形
    相符，可以採信。
  (四)被告自警詢時起即2次供述其機車行駛於外側車道 (見警卷
    第2、4頁)，經檢察官訊問肇事後為何機車會停在內外側車
    道中間處時，始改稱：我的車子行駛在外側車道靠近內側車
    道地方云云 (見偵一卷第15頁)；於審理中經原審法院再次
    詢問相同之問題時才再度改稱：我一直在內外側車道間行駛
    云云 (見原審卷第157頁)，其供述已有前後不符之處，可認
    為被告辯稱：肇事前我行駛在和緯路內外側快車道的中間云
    云可信度不高。又被告自警詢時起雖均辯稱：「我是因為前
    方路口紅燈所以才煞車」云云 (見警卷第2、4頁，原審卷第
    153頁)。然查被告既辯稱：「其肇事前車速僅約每小時30
    公里，看見紅燈後車速更慢」云云 (見警卷第2頁、94年度
    發查字第103號卷「以下簡稱偵卷」第14頁、原審卷第153頁
    )，肇事地點即撞擊點距離前揭路口紅綠燈處至少有30至40
    公尺以上之距離，以被告每小時30公里如此慢之車速，何需
    於30至40公尺前即煞車減速，實與常情不符，依此足認被告
    辯稱：我是因為看見紅燈才煞車云云，不足採信。
  (五)再告訴人之機車撞擊被告機車後，告訴人機車係倒向左方，
    此有肇事現場照片可稽 (見警卷第9頁)，肇事現場之刮地痕
    ，大部分係告訴人機車左下方輪胎上方處車體所產生者。而
    該刮痕起點處幾近於內外側車道中間白色虛線處，足認肇事
    前告訴人機車之車輪幾乎位於該刮痕右側邊緣處，即告訴人
    係緊沿該白色虛線處右方行駛，而告訴人之機車車頭正前方
    竟能撞擊被告機車擋泥板右側及排氣管之右方 (見警卷第11
    及13頁之車損照片)則被告之機車豈非已跨越外側車道白色
    虛線，進入內側車道處行駛，此與被告所供稱之行駛路線即
    有不符之處。依此足認被告辯稱：肇事前行駛於告訴人前方
    ，未超越告訴人之機車云云，與事實不符。
二、按汽車欲超越同一車道之前車時，須先按鳴喇叭二單響或變
    換燈光一次；前行車減速靠邊或以手勢或亮右方向燈表示允
    讓後，後行車始得超越。超越時應顯示左方向燈並於前車左
    側保持半公尺以上之間隔超過，行至安全距離後，再顯示右
    方向燈駛入原行路線；又汽車除遇突發狀況必須減速外，不
    得任意驟然減速。前車如須減速暫停，駕駛人應預先顯示燈
    光或手勢告知後車，道路交通安全規則第101條第1項第3、5
    款，第94條第2項，分別定有明文。被告持有重型機車駕駛
    執照，本應明知上揭規定，超越告訴人機車時竟未先按鳴喇
    叭二單響或變換燈光一次通知告訴人其欲超車；超車時又未
    與告訴人機車保持半公尺以上之安全間隔，於超越告訴人機
    車後又無正當原因任意突然煞車，以致告訴人避煞不及撞及
    被告機車，被告顯然嚴重違反上揭交通安全規則之規定。再
    參酌被告肇事當時狀況天候晴、日間自然光線充足、路面為
    柏油之市區道路○路面乾燥、無缺陷、無障礙物、視距良好
    等情，尚無不能注意之情事，顯見被告就本件駕車肇事有過
    失。其過失行為與告訴人甲○○受有上開傷害間，並有相當
    因果關係。又本件告訴人於超越告訴人機車後突然煞車，以
    致於告訴人幾無避煞之機會，雖告訴人甲○○未持有重型機
    車之駕駛執照，竟而違規駕駛重型機車，仍難認告訴人駕駛
    機車就本件肇事有疏未注意車前狀況之過失，附此敘明。
三、綜上所述，足認被告所辯無非係事後卸責之詞，不足採信，
    被告之過失犯行洵堪認定，本件事證已甚明確，應予依法論
    科。
四、新舊法比較：
  (一)按被告行為後，刑法及刑法施行法業於94年2月2日經總統以
　  華總一義字第09400014901號令修正公布，並於95年7月1日
    施行（下稱新刑法，修正前刑法下稱舊刑法），參酌最高法
    院95年5月23日刑事庭第8次會議決議，新刑法第2條第1項之
    規定，係規範行為後法律變更所生新舊法律比較適用之準據
    法，於新刑法施行後，應適用新刑法第2條第1項之規定，為
    「從舊從輕」之比較。
  (二)被告係對於未發覺之罪自首而接受裁判，而被告行為後，刑
    法第62條有關自首之規定已有修正，修正前之舊法規定為「
    必減」其刑，修正後改為「得減」其刑，此項變動影響行為
    人之刑罰法律效果，係屬新修正刑法第2條第1項之「法律變
    更」，本件被告等自首之時間係於新修正刑法生效前之93年
    7月28日，自應為新舊法比較，經比較新舊法結果，因修正
    前舊法規定為「必減」其刑，較有利於行為人，即新法之規
    定對於被告並無較為有利之情形，是依修正後刑法第2條第1
    項前段之規定，本件應適用被告行為時之法律，即應適用修
    正前刑法第62條之規定，減輕被告之刑。
  (三)修正前刑法第41條第1項前段規定易科罰金，得以1元以上3
    元以下折算壹日，又依被告行為時之易科罰金折算標準，修
    正前罰金罰鍰提高標準條例第2條前段（現已刪除）規定，
    就其原定數額提高為100倍折算1日，則本件行為時之易科罰
    金折算標準，至多以銀元300元折算1日，經折算為新臺幣後
    ，應以新臺幣900元折算為1日。惟修正後刑法第41條第1項
    前段則規定易科罰金，得以新臺幣1,000元、2,000元、3,00
    0元折算壹日，以舊法有利被告。
  (四)關於刑法第284條第1項法定刑修正之比較說明:
    關於刑法規定各罪法定刑有罰金刑者：原應適用罰金罰鍰提
    高標準條例第1條前段規定：「依法律應處罰金、罰鍰者，
    就其原定數額得提高為二至十倍」（按該條規定業於七十二
    年七月二十七日經司法院、行政院令發布：依戡亂時期罰金
    罰鍰提高標準條例第一條前段及第三條規定將刑法定有罰金
    各條罰金數額，均提高為十倍。並自七十二年八月一日起施
    行）。然按依九十五年六月十四日修正公布，同年七月一日
    施行之刑法施行法第一條之一增訂「中華民國九十四年一月
    七日刑法修正施行後，刑法分則編所定罰金之貨幣單位為新
    臺幣。九十四年一月七日刑法修正時，刑法分則編未修正之
    條文定有罰金者，自九十四年一月七日刑法修正施行後，就
    其所定數額提高為三十倍。」以刑法第二百七十七條傷害罪
    為例，該條第一項規定：「傷害人之身體或健康者，處三年
    以下有期徒刑、拘役或一千元以下罰金」。罰金部分如依罰
    金罰鍰提高標準條例第一條前段規定，應為銀元一萬元（即
    新台幣三萬元），則依罰金罰鍰提高標準條例第一條前段與
    九十五年七月一日施行之刑法施行法第一條之一前段規定，
    二者罰金上限，均為新台幣三萬元。次按，刑法第三十五條
    第二項規定：「同種之刑，以最高度之較長或較重者為重。
    最高度相等者，以最低度之較長或較多者為重」。因而罰金
    下限，依新刑法第三十三條第五款規定：「罰金: 新台幣一
    千元以上，以百元計算之」。依舊刑法第三十三條第五款規
    定：「罰金: 一元以上」。二者比較結果，顯以舊法罰金下
    限為較輕，而有利於被告。則依新刑法第二條第一項前段從
    舊從輕原則，本件關於被告所犯刑法第二百八十四條第一項
    罪名，自應適用修正前舊刑法及罰金罰鍰提高標準條例第一
    條前段規定，併此敘明。
五、核被告乙○○所為，係犯刑法第284條第1項前段之過失傷害
    罪。被告於肇事犯罪後，未被有偵查權之公務員或機關發覺
    前，向警自首坦承犯行，進而接受裁判，有臺南市○○○道
    路交通事故肇事人自首情形紀錄表 (見警卷第16頁)附卷可
    憑，應依刑法第62條前段規定減輕其刑。
六、原審以被告乙○○，過失傷害之犯行，罪證明確，因予適用
    刑法第2條第1項前段、第284條第1項前段、修正前刑法第62
    條前段、第41條第1項前段，廢止前罰金罰鍰提高標準條例
    第2條之規定，並審酌被告之品行尚佳、生活狀況、智識程
    度、告訴人受傷之情狀，本件車禍肇事應負全部過失責任，
    尚未與告訴人成立民事和解，以及被告於肇事後猶矢口否認
    犯行、犯後態度難認良好等一切情狀，量處拘役五十五日，
    並諭知以銀元三百元即新台幣九百元折算一日。本院經核原
    判決認事用法，均無違誤，量刑亦稱妥適。上訴意旨謂原判
    決認定被告有過失傷害之事實為不當，請求撤銷原判決云云
    ，為無理由，應予駁回。
七、又被告另以其已與告訴人達成民事和解，請求予以宣告緩刑
    云云。惟查，被告雖與告訴人成立民事和解，有臺灣臺南地
    方法院95年度南簡調字第1155號調解筆錄影本乙紙為證（見
    本院卷28頁），告訴人甲○○於本院行準備程序時，到庭表
    示願意不再追究（被告）刑事責任等語（見本院卷24頁）惟
    查，和解賠償之十四萬元，全數係由保險公司理賠，被告並
    未支出分文，且保險係由被告服務之警察單位投保並繳納保
    費等情，業據被告於本院審理時供認在卷（見本院卷39頁）
    顯見被告實質上並未就本件過失行為負任何民事賠償責任，
    以及本件事證已臻明確，但被告猶於肇事後矢口否認犯行、
    犯後態度難認良好等一切情狀，故本院認不宜予以宣告緩刑
    ，併予敘明。
八、本件原判決認被告所犯刑法第284條罪名，其法定刑依刑法
    施行法第1條之1規定，修正前後法定刑係屬相同，僅罰金貨
    幣單位，自銀元修正為新台幣，不涉及法律變更問題云云。
    然依前四、新舊法比較(四)部分所述，修正後刑法第284條與
    修正前刑法第284條其罰金刑部分法定刑，修正前之規定顯
    係較有利於被告，自應適用刑法第2條第1項規定，適用修正
    前刑法第33條第5款及修正前刑法第284條規定，論擬被告罪
    名。然本件原審係判處被告拘役，則原判決未予比較刑法第
    284條罪名罰金刑法定刑部分，自於判決結果不生影響，自
    不宜將原判決撤銷之，附此敘明。
據上論結，應依刑事訴訟法第368條，判決如主文。
本案經檢察官劉得鉦到庭執行職務。
中　　華　　民　　國　　96　　年　　4　　月　　3 　　日
                  刑事第六庭  審判長法　官  董武全
                                    法　官  蘇清水
                                    法　官  曾文欣
以上正本證明與原本無異。
不得上訴。
　　　　　　　　　　　　　　　　　　書記官  李育儒
中　　華　　民　　國　　96　　年　　4 　　月　　4 　　日
附錄本判決論罪科刑法條：
中華民國刑法第284條（過失傷害罪）
因過失傷害人者，處6月以下有期徒刑、拘役或5百元以下罰金，
致重傷者，處1年以下有期徒刑、拘役或5百元以下罰金。
從事業務之人，因業務上之過失傷害人者，處1年以下有期徒刑
、拘役或1千元以下罰金，致重傷者，處3年以下有期徒刑、拘役
或2千元以下罰金。
